【裁判字號】    98,刑智上易,69
【裁判日期】    980817
【裁判案由】    違反著作權法
【裁判全文】
智慧財產法院刑事判決
                                  98年度刑智上易字第69號
上  訴  人  臺灣屏東地方法院檢察署檢察官
被      告  甲○○
被      告  乙○○
上列上訴人因被告違反著作權法案件，不服臺灣屏東地方法院97
年度易字第1149號，中華民國98年4 月16日第一審判決（起訴案
號：臺灣屏東地方法院檢察署96年度偵字第05237 號），提起上
訴，本院判決如下：
    主  文
上訴駁回。
    理  由
一、公訴意旨略以：甲○○於民國九十五年十月間某日，在不詳
    地點購入一台電腦伴唱機，機台內錄製社團法人臺灣音樂著
    作權協會（下稱音樂著作協會）享有著作財產權之「老爺車
    」、「傷心海」、「南鯤鯓之戀」、「斷線的吉他」、「酒
    女的心聲」、「高速公路夜快車」、「出外心茫茫」、「金
    城村是我的故鄉」及「愛一個可以喲」等九首歌曲之音樂著
    作，卻未經社團法人臺灣音樂著作權協會授權，以月租新台
    幣三千元價格，將上述電腦伴唱機寄放於乙○○所經營位於
    屏東縣屏東市○○路八十號之「嵐曼咖啡坊附設卡拉ＯＫ」
    店內，提供予不知情顧客點播演唱公開播送（經公訴檢察官
    當庭更正為公開演出），嗣於九十六年八月八日零時三十分
    許，在上址卡拉ＯＫ店經警查獲，並扣得點將家電腦伴唱機
    一台（內含上開未經授權公開演出之歌曲）、點將家歌譜目
    錄一本、搖控器一支。因認被告甲○○及乙○○違反著作權
    法第九十二條之擅自以公開演出之方法侵害他人之著作財產
    權罪嫌。
二、本件公訴意旨認被告甲○○及乙○○涉有上開罪嫌，無非係
    以告訴代理人徐勝紘於警詢時及偵查中之指訴、金石喬有聲
    出版社出具之音樂著作財產權證明書一份（載明授權社團法
    人臺灣音樂著作權協會管理上開歌曲）、扣案之點將家電腦
    伴唱機一台、點將家歌譜目錄一本及遙控器一支等資料，為
    其主要論據。訊據被告甲○○及乙○○堅詞否認有上開以公
    開演出方式侵害他人著作財產權之犯行，被告甲○○辯稱：
    乙○○之店面係採包廂式，並非大廳，若係大廳始為公開演
    出，伊等以為在包廂內演出可不用取得授權，且搜索時店內
    並無人在演唱歌曲，況本件搜索並無搜索票，還查扣伊之伴
    唱機等語（見原審卷第二十頁、第三九頁反面至第四十頁）
    ；而被告乙○○則辯稱：伊不是公開演出，伊也不知道上開
    歌曲未經授權，伊也沒有聽客人唱過上揭九首歌曲，剛開始
    伊等在店裡之包廂僅提供吃飯、喝咖啡，後來伊問甲○○是
    否可以在包廂裡面放伴唱機唱歌，他跟伊說不是很清楚在包
    廂裡是否要取得授權，如果要辦，他會幫伊處理好等語（見
    原審卷第二十頁、第四十頁）。
三、經查：
  (一)程序方面：
  1.按搜索，經受搜索人出於自願性同意者，得不使用搜索票。
    但執行人員應出示證件，並將其同意之意旨記載於筆錄。刑
    事訴訟法第一百三十一條之一定有明文。又按可為證據或得
    沒收之物，得扣押之，同法第一百三十三條第一項亦定有明
    文。而刑事訴訟法第一百三十一條之一所定之同意搜索應經
    受搜索人出於自願性同意，此所謂「自願性」同意，係指同
    意必須出於同意人之自願，非出自於明示、暗示之強暴、脅
    迫。法院對於證據取得係出於同意搜索時，自應審查同意之
    人是否具同意權限，有無將同意意旨記載於筆錄由受搜索人
    簽名或出具書面表明同意之旨，並應綜合一切情狀包括徵求
    同意之地點、徵求同意之方式是否自然而非具威脅性、同意
    者主觀意識之強弱、教育程度、智商、自主之意志是否已為
    執行搜索之人所屈服等加以審酌，遇有被告抗辯其同意搜索
    非出於自願性同意時，更應於理由詳述審查之結果，否則即
    有判決理由不備之違法（最高法院九十六年度臺上字第七二
    五三號、九十七年度台上字第三一二九號、九十七年度台上
    字第二三四○號判決意旨參照）。本件被告甲○○及乙○○
    於原審審理時爭執本件查獲當時員警並無出示搜索票，而認
    該搜索程序違法云云。惟本件執行搜索員警趙建程係經「嵐
    曼咖啡坊」之負責人即被告乙○○同意後，始於該店內進行
    搜索，並當場扣得點將家電腦伴唱機一台、點將家歌譜目錄
    一本及遙控器一支等情，業經當日執行搜索之員警趙建程於
    原審審理時證述明確（見原審卷第三七頁反面），此有卷附
    之屏東縣警察局屏東分局搜索扣押筆錄一份及扣押物品目錄
    表一紙（見警卷第十五頁至第十八頁）可資佐證。況據上開
    搜索扣押筆錄所載，本件係依刑事訴訟法第一百三十一條之
    一規定經受搜索人同意執行搜索，執行人員並有出示證件表
    明身分，且發現應行扣押物等情，並經被告乙○○簽名捺指
    印，足見上開搜索並無不合法之處。復以被告乙○○於本件
    遭查獲時已五十一歲，乃具有相當知識、社會經驗之人，尚
    不至於遭執行搜索之員警，以不正之方式暗示或脅迫其同意
    搜索之情事，且被告乙○○於同日經檢察官訊問時，並未向
    檢察官陳述有何搜索不合法或遭警不當強迫、暗示後同意搜
    索之情形。本院審酌被告乙○○簽署自願性同意搜索筆錄堪
    認係出於任意性所為，並未受到外在之限制或影響，堪認該
    次員警搜索程序並無不法。本件搜索程序既屬合法，且經本
    件搜索所發現之點將家電腦伴唱機內確有未經授權公開演出
    之歌曲，而經警當場扣押置於該處之點將家電腦伴唱機一台
    、點將家歌譜目錄一本及遙控器一支，以利後續偵查、審判
    程序之進行，依最高法院上開判決意旨，該扣押程序難認有
    何違法之處。是被告所辯，自無可採。
  2.次按被告甲○○及乙○○於偵查中向檢察官所為之供述，非
    出於強暴、脅迫、利誘、詐欺、疲勞訊問、違法羈押或其他
    不正方法取得，依刑事訴訟法第一百五十六條第一項、第一
    百五十八條之二之規定，自得採為證據。
  3.另按被告以外之人於審判外之陳述，雖不符刑事訴訟法第一
    百五十九條之一至第一百五十九條之四之規定，然經當事人
    於審判程序同意作為證據，法院審酌該言詞陳述作成時之情
    況，認為適當者，亦得為證據，刑事訴訟法第一百五十九條
    之五第一項定有明文；當事人、代理人或辯護人於法院調查
    證據時，知有刑事訴訟法第一百五十九條第一項不得為證據
    之情形，而未於言詞辯論終結前聲明異議者，視為有前項之
    同意，同法條第二項定有明文。本件告訴代理人徐勝紘於警
    詢時之指述（見警詢卷第七頁至第九頁），固為審判外之陳
    述而屬傳聞證據，惟檢察官及被告甲○○及乙○○就該審判
    外之供述，於本院審判程序時不爭執其證據能力（見本院卷
    第四八頁至第四九頁），且迄於本院言詞辯論終結前復未聲
    明異議，本院審酌告訴代理人徐勝紘陳述作成時之情況，並
    無違法取證及證明力明顯過低之瑕疵，依前揭規定，告訴代
    理人徐勝紘於警詢時所為之指述，應有證據能力。
  4.復按被告以外之人於偵查中向檢察官所為之陳述，除顯有不
    可信之情況者外，得為證據，刑事訴訟法第一百五十九條之
    一第二項規定明確。又刑事審判上之共同被告，係為訴訟經
    濟等原因，由檢察官或自訴人合併或追加起訴，或由法院合
    併審判所形成，其間各別被告及犯罪事實仍獨立存在，故共
    同被告對於其他共同被告之案件而言，為被告以外之第三人
    ，本質上屬於證人，為確保被告對證人之詰問權，證人於審
    判中，應依法定程序，到場具結陳述，並接受被告之詰問，
    其陳述始得作為認定被告犯罪事實之判斷依據，此觀司法院
    釋字第五八二、五九二號解釋意旨甚明（最高法院九十五年
    度臺上字第二七二四號判決意旨參照）。本件被告甲○○與
    乙○○為共同被告，則被告甲○○於偵查中向檢察官所為之
    陳述（見偵查卷第十一頁），係被告乙○○以外之人於審判
    外之陳述，惟業經其具結在卷（見偵查卷第十四頁），與法
    定要件相符，縱被告甲○○於原審審理中未以證人地位到庭
    ，並依法具結而為陳述，使被告乙○○有對質詰問之機會，
    然被告乙○○就該審判外之陳述，於本院審理時不爭執其證
    據能力（見本院卷第四九頁），且迄於本院言詞辯論終結前
    復未聲明異議，本院亦認以之作為證據為適當，依諸上開規
    定，被告甲○○於檢察官偵訊時所為之陳述，應有證據能力
    。至本件告訴代理人徐勝紘於偵查中以證人身分向檢察官所
    為之供述，雖為被告以外之人於審判外之言詞陳述，惟業經
    其具結在卷（見偵查卷第十三頁），與法定要件相符，本院
    亦認以之作為證據為適當，依諸上開規定，本件告訴代理人
    徐勝紘於檢察官偵訊時所為之陳述，應有證據能力。
  5.再按被告以外之人於審判外之言詞或書面陳述，除法律有規
    定者外，不得作為證據，刑事訴訟法第一百五十九條第一項
    定有明文。依前揭規定之反面解釋，被告以外之人於審判中
    之言詞或書面陳述，得作為證據。本件證人趙建程於原審審
    判中，業經以證人身分具結（見原審卷第四一頁）而為陳述
    ，並經檢察官之交互詰問及被告之對質詰問（見原審卷第三
    七頁至第三八頁反面），本院亦認以之作為證據為適當，依
    前揭規定，證人趙建程於原審時所為之證詞，應有證據能力
    。
  6.至本件認定事實所引用之本件卷證所有證據（文書證據），
    檢察官及被告於本院均未主張排除前開書證之證據能力，且
    迄於本院言詞辯論終結前均未表示異議（見本院卷第四頁至
    第五一頁），本院經審酌前開書證並非公務員違背法定程序
    所取得，亦無刑事訴訟法第一百五十九條之四顯有不可信之
    情況，故上揭卷證證據（文書證據），均應有證據能力。
 (二)實體方面：
  1.按犯罪事實應依證據認定之，無證據不得認定犯罪事實；不
    能證明被告犯罪者，應諭知無罪之判決，刑事訴訟法第一百
    五十四條第二項、第三百零一條第一項定有明文。次按，認
    定犯罪事實須憑證據，為刑事訴訟法所明定，故被告犯罪嫌
    疑，經審理事實之法院，已盡其調查職責，仍不能發現確實
    之證據足資證明時，自應依法為無罪判決。又認定犯罪事實
    所憑之證據，雖不以直接證據為限，間接證據亦包括在內，
    然而無論直接證據或間接證據，其為訴訟上之證明，須於通
    常一般人均不致有所懷疑，而得確信其為真實之程度者，始
    得據為有罪之認定，倘其證明尚未達到此一程度，而有合理
    之懷疑存在時，即難遽採為不利被告之認定，此有最高法院
    七十六年臺上字第四九八六號判例意旨足資參照。且事實之
    認定，應憑證據，如未能發現相當證據，或證據不足以證明
    ，自不能以推測或擬制之方法，以為裁判基礎（最高法院二
    十年度上字第八九三號、四十年度臺上字第八六號判例意旨
    參照）。至告訴人之告訴，係以使被告受刑事訴追為目的，
    是其陳述是否與事實相符，仍應調查其他證據以資審認（最
    高法院五十二年度臺上字第一三○○號判例意旨參照）。
  2.次按著作人除著作權法另有規定外，專有公開演出其語文、
    音樂或戲劇、舞蹈著作之權利，著作權法第二十六條定有明
    文。而所謂「公開演出」，依同法第三條第一項第九款規定
    ，係指「以演技、舞蹈、歌唱、彈奏樂器或其他方法向現場
    之公眾傳達著作內容。以擴音器或其他器材，將原播送之聲
    音或影像向公眾傳達者，亦屬之」，因此，構成對音樂著作
    財產權人所享有公開演出權之侵害者，必須行為人有以前揭
    方法在現場向公眾傳達音樂著作之事實者，始足當之。又著
    作權法第九十二條規定，以公開演出方式侵害著作權罪之成
    立，以行為人具有故意為其構成要件。而所謂「故意」係指
    行為人主觀上必須對於客觀不法構成要件所描述之行為主體
    、行為客體、行為、行為時之特別情狀、行為結果等，均有
    所認識，始可謂具備認知要素；並須進而具有實現不法構成
    要件之全部客觀行為情狀之決意，始具故意之決意要素，行
    為人必須兼具上開認知要素及決意要素，始可認為具有犯罪
    之故意，自屬當然。且著作權法第九十二條之擅自以「公開
    演出」方法侵害他人著作財產權罪，苟行為人並未以「公開
    演出」方法向現場公眾傳達著作內容，即與擅自以「公開演
    出」方法侵害他人著作權罪之構成要件有間，自不能以該項
    罪責與行為人相繩。
  3.本案爭點，最重要者，乃被告乙○○擺放於其所經營之「嵐
    曼咖啡坊附設卡拉ＯＫ」店內之扣案電腦伴唱機經營之過程
    中，是否曾經他人非法予以公開演出，而有以公開演出方法
    侵害告訴人之著作財產權？茲析述如下：
  (1)本案「老爺車」、「傷心海」、「南鯤鯓之戀」、「斷線的
    吉他」、「酒女的心聲」、「高速公路夜快車」、「出外心
    茫茫」、「金城村是我的故鄉」及「愛一個可以喲」等九首
    音樂著作，係告訴人音樂著作協會享有音樂著作財產權之音
    樂著作，未經告訴人之同意或授權，且未曾同意、授權被告
    公開演出之事實，業經告訴代理人徐勝紘於警詢中及偵訊中
    之指訴明確（見警詢卷第七頁至第九頁、偵查卷第十一頁）
    ，另有著作權仲介團體許可證明書及法人登記證書（見警詢
    卷第二九頁至第三十頁）、社團法人臺灣音樂著作權協會音
    樂著作權管理契約書（見警詢卷第三一頁、第三五頁、第三
    九頁、第五三至五七頁、第六十頁）、社團法人臺灣音樂著
    作權協會管理之著作權財產權目錄（見警詢卷第三二頁、第
    三六頁、第四十頁）、音樂著作財產權讓與證明書（見警詢
    卷第三三頁至第三四頁、第三七頁至第三八頁、第四一頁至
    第五二頁、第五八頁至第五九頁、第六一頁）、金石喬唱片
    台語歌曲及金石喬唱片國語歌曲（見警詢卷第六二頁至第六
    六頁）、點將家電腦伴唱機一台、點將家歌譜目錄一本、搖
    控器一支等證據可稽，並為被告乙○○於警詢中所不否認，
    固堪認定。又扣案之電腦伴唱機，係寄放於被告乙○○所經
    營位於屏東縣屏東市○○路八十號之「嵐曼咖啡坊附設卡拉
    ＯＫ」店內，供不特定顧客消費點唱，而該電腦伴唱機內，
    有前開九首音樂著作之事實，業據被告乙○○於警詢中自承
    在卷，核與告訴代理人告訴代理人徐勝紘於警詢中及偵訊中
    所述情節相符（見警詢卷第七頁至第九頁、偵查卷第十一頁
    ），並有現場蒐證相片附卷可稽（見警詢卷第七十頁至第八
    十二頁），亦足認定。
  (2)然上開九首音樂著作，是否曾經他人非法以著作權法第三條
    第一項第九款規定之公開演出方式，向現場之公眾傳達其著
    作內容，依上開第七十頁至第八十二頁之蒐證相片所示，上
    開九首音樂著作，雖均有經點播之情形，惟關於警詢卷第三
    四頁至第四二頁所附蒐證相片，乃告訴人指派告訴代理人徐
    勝紘基於蒐證之目的，而在上開咖啡坊附設卡拉ＯＫ點播該
    等音樂著作，是其點播已事先取得告訴人之同意、授權，自
    無侵害告訴人之著作財產權可言，且為偵查本案之員警基於
    搜證目的而點播該等歌曲，要屬合法之蒐集證據行為，自亦
    非擅自侵害他人著作財產權。又況，依卷內所存之其他事證
    ，均未能證明被告擺放扣案電腦伴唱機經營後，曾有何顧客
    為公開演出上開九首音樂著作之行為，且偵查本案之員警趙
    建程於原審審理時亦證稱其於查證本案時，除看到播出點歌
    之畫面外，當場並未看到其他人在唱歌（見原審卷第三七頁
    至第三七頁反面），且衡諸常情，一般電腦伴唱機內，收錄
    之歌曲動輒數千甚而上萬首，此由被告甲○○於偵查時證稱
    其購買上開電腦伴唱機時即有七、八千首歌曲在該機器內，
    其不知悉其中有無告訴人所稱之上揭九首歌曲，亦足為佐證
    。而告訴人所享有著作財產權之上開九首歌曲，僅係其中數
    首，所占比例甚低，經點播演出之機率自亦甚微，要難遽認
    前揭九首音樂著作，於被告擺放扣案電腦伴唱機經營之過程
    中，曾經他人非法予以公開演出，即謂被告有以公開演出方
    法侵害告訴人之著作財產權。
  4.綜上所述，本案既無法證明被告主觀上有侵害他人著作財產
    權之犯意，客觀上亦查無有以公開演出方式侵害上開九首歌
    曲著作財產權之行為，且本案查無其他積極證據，足資證明
    被告有違反著作權法之犯行，自屬不能證明被告犯罪。
四、原審諭知被告無罪之判決，經核尚無違誤。公訴人上訴意旨
    略以：原審判決被告甲○○及乙○○無罪，固非無見。惟被
    告乙○○向被告甲○○所承租、置放於「嵐曼咖啡坊附設卡
    拉ＯＫ」內之點唱機計費方式為計算消費人頭作為最低消費
    ，該店係供不特定多數人自由進出之公開場所，其店內之營
    業項目係是以店內伴唱設備所包含之所有歌曲供消費者任意
    點唱，即可知凡店內之歌曲皆可以予消費者進行消費使用，
    亦即所有歌曲均以公開演出之方式進行演唱，被告倘未取得
    完整授權，自屬違法之公開演出。況被告乙○○經營「嵐曼
    咖啡坊附設卡拉ＯＫ」至查獲止，已經歷時一年之久，自難
    諉推被告乙○○毫無使用上開九首音樂著作，復依論理法則
    及經驗法則即可推知被告確有以公開演出之方式侵害被害人
    之權益，且告訴代理人徐勝紘係以一般消費者之身分進入該
    店家進行消費，自非如原審判決所稱因消費者為被害人之員
    工，故可免費使用，應評價其為一般消費而非以查證為目的
    之消費。至本件警員取締時縱未有人公開演出上開九首音樂
    著作，然並非表示上開音樂著作均不會被公開演出云云。惟
    查，被告主觀上既無侵害他人著作財產權之犯意，客觀上亦
    查無有以公開演出方式侵害前開九首歌曲著作財產權之行為
    ，已如前述，扣案系爭電腦伴唱機內雖有上揭九首歌曲，惟
    縱認被告有預見歌曲經人點唱之可能性，然因本案除告訴代
    理人及警員之蒐證行為外，未見其他第三人點播上揭九首歌
    曲，而使被告構成著作權法第九十二條規定之公開演出事實
    ，本罪復不處罰預備犯，自不能以被告乙○○擺放於其所經
    營之「嵐曼咖啡坊附設卡拉ＯＫ」店內之扣案電腦伴唱機，
    供前往消費之不特定客人點播點唱機內之歌曲，即推定被告
    確有以公開演出之方式侵害告訴人著作財產權之事實，公訴
    人猶執上開理由指稱被告有違反著作權法之罪嫌云云，指摘
    原判決不當，核無理由，應予駁回。
據上論斷，應依刑事訴訟法第三百六十八條，判決如主文。
本案經檢察官黃朝貴到庭執行職務。
中    華    民    國    98    年    8     月    17    日
                  智慧財產法院第一庭
                              審判長法  官  李得灶
                                    法  官  王俊雄
                                    法  官  汪漢卿
以上正本係照原本作成。
不得上訴。
中    華    民    國    98    年    8     月    17    日
                                    書記官  邱于婷


司法院資訊處製作；財團法人民間司法改革基金會備份。
